【裁判字號】    95,家上,256
【裁判日期】    951122
【裁判案由】    離婚
【裁判全文】
臺灣高等法院民事判決                 95年度家上字第256號
    上  訴  人  乙○○
    訴訟代理人  劉雅萍律師
                路春鴻律師
    上  一  人
    複  代理人  江肇欽律師
    被  上訴人  甲○○
    訴訟代理人  戴愛芬律師
上列當事人間請求離婚事件，上訴人對於中華民國95年8月1日臺
灣新竹地方法院95年度婚字第195 號第一審判決提起上訴，經本
院於95年11月1日言詞辯論終結，判決如下：
    主  文
上訴駁回。
第二審訴訟費用由上訴人負擔。
    事實及理由
一、被上訴人起訴主張：兩造於86年間結婚，婚後居住於新竹縣
    湖口鄉○○路○段389巷10弄3號。上訴人於92 年間誣稱伊與
    隔壁友人何啟槐之妻姚麗美有通姦情事，即返回新竹縣芎林
    鄉秀湖村53-2號娘家居住，並主張兩造夫妻情義已失而訴請
    離婚，經原審法院93年度婚字第141號判決及本院93 年度家
    上字第304 號判決駁回上訴人之離婚請求確定。雖上訴人對
    伊提起離婚之訴，惟伊當時對兩造婚姻仍存有一絲希望，但
    上訴人始終不為所動，自92年離家後迄今堅拒返回，上訴人
    欠缺不能同居之正當理由，則上訴人客觀上違背同居義務，
    主觀上亦有拒絕同居之情事，顯係惡意遺棄伊於繼續狀態中
    。另兩造分居數年，上訴人前已明白表示夫妻情義已失，且
    被上訴人於離家後逕將兩造居住之房屋向銀行貸款200 萬元
    並設定抵押權，又委託房屋仲介公司出售；伊之行動電話未
    曾換號，上訴人亦未曾連絡過，可見兩造之婚姻應已生破綻
    而無回復之希望。 爰依民法第1052條第1項第5款及同條第2
    項等規定，請求判准伊與上訴人離婚等情。
    原審判決：准被上訴人與上訴人離婚。
    被上訴人於第二審聲明：駁回上訴。
二、上訴人則以：(一)伊避居娘家，係受被上訴人長期暴力迫害。
    伊曾多次企圖欲返家居住，詎被上訴人換鎖，伊不得其門而
    入，伊並無拒絕履行同居，絕無惡意遺棄之行為。(二)伊有照
    顧被上訴人之心，兩造夫妻情義猶在，惟被上訴人不願與伊
    溝通，並於原審開庭時稱：無法提供鑰匙云云，可見兩造婚
    姻破裂之歸責性，係被上訴人較高，被上訴人不得請求離婚
    等語抗辯。聲明：(一)原判決廢棄。(二)被上訴人在第一審之訴
    駁回。
三、兩造不爭執之事實：
  (一)兩造於86年5月24 日結婚，婚後住所設於新竹縣湖口鄉○○
    路○段389巷10弄3號，有戶籍謄本在卷（原審卷第9頁）。
  (二)於92年間，上訴人懷疑被上訴人與其友人何啟槐之妻姚麗美
    有通姦情事，上訴人逕於92 年9月11日搬回新竹縣芎林鄉秀
    湖村53之2 號娘家居住，上訴人並於92年12月5 日依民法第
    1052條第1項第2款、第3款及第2項等規定訴請離婚，經原審
    法院93年度婚字第141號判決駁回，再經本院93 年度家上字
    第304號訴訟於94年4月12日言詞辯論終結，於94年4月26 日
    判決駁回上訴人離婚之訴，並於94年5月23 日確定，業經原
    審調取上開卷宗查閱明確，亦有民事判決2 份可稽（原審卷
    第11-26頁）。
四、本件重要爭點在於：被上訴人依民事訴訟法第1052條第1 項
    第5款及第2項等規定請求離婚，有無理由？
  (一)兩造於86年間結婚，相處尚屬和樂。迨92年間，上訴人懷疑
    ：被上訴人於92年3、4月至6、7月間，與友人何啟槐之妻姚
    麗美通姦，姚麗美於93年5月16 日所生次子即為被上訴人之
    子，兩造已多所爭吵。嗣於92 年7月11日上訴人不滿被上訴
    人欲載送姚麗美及其長子就醫，上訴人欲拉姚麗美下車，被
    上訴人則欲排除上訴人之阻擋，兩造因而發生相互拉扯之肢
    體衝突，致上訴人受有腳底擦傷、手肘擦挫傷之傷害，業據
    原審法院93年度婚字第141號及本院93年度家上字第304號民
    事判決理由載述綦詳（原審卷第16、21-22頁）。
  (二)上訴人嗣於92年9月11日搬回娘家居住，迨92年10月6日，被
    上訴人至上訴人娘家欲帶上訴人就醫，上訴人拒絕並逕自進
    入鄰居古瑞坤家中，兩造在鄰居家中發生拉扯受傷，嗣互控
    傷害，上訴人亦聲請核發暫時保護令。就互控傷害部分，上
    訴人經檢察官為不起訴處分確定，被上訴人經檢察官起訴後
    經原審法院以93年度竹東簡字第57號刑事簡易判決處刑拘役
    40日在案；就上訴人聲請核發之暫時保護令部分，經原審法
    院核發92年度暫家謢字第452號暫時保護令， 經本院93年度
    家謢抗字第22號裁定予以廢棄，再經原審法院核發93年度家
    護更字第1號保護令在案等情，有刑事簡易判決（ 原審卷第
    58-59頁）、暫時保護令裁定附於原審法院93年度婚字第141
    號卷內可稽。
  (三)上訴人其後於92年12月5日以被上訴人有通姦、上開7月11日
    及10月6 日之傷害等不堪同居虐待，及兩造婚姻已難繼續維
    持等事實，依民法第1052條第1項第2款、第3款及第2項等規
    定訴請離婚；並就被上訴人之傷害行為，依民法第1056條第
    1項及第195條第1 項前段請求給付精神慰撫金，經原審法院
    以93年度婚第141 號判決諭知：駁回上訴人之離婚請求，被
    上訴人應給付上訴人6 萬元；雖經兩造就不利部分提起上訴
    ，再經本院於94年4月12 日言詞辯論終結，以93年度家上字
    第304 號判決認定：上訴人並未提出確切事證證明被上訴人
    與姚麗美通姦；92年7月11日及10月6日之衝突，均係偶發事
    件，未使上訴人不堪同居虐待之程度；兩造婚姻產生難已弭
    平之裂縫，係上訴人無故離家別居、堅拒返家及執意離婚所
    致，是上訴人請求離婚不應准許等情，有各該民事判決足憑
    （原審卷第11-26 頁）。
    上訴人於離婚前案訴訟中主張之被上訴人與姚麗美通姦及受
    到不堪同居虐待等情，均遭認定為無理由確定，則其於本件
    訴訟中再主張上開各節作為辯解，自無可採。
  (四)上訴人復於93年8月16 日，就上開指稱被上訴人與姚麗美通
    姦、姚麗美所生次子即為被上訴人之子，對被上訴人提出通
    姦之告訴，終經檢察官以：被上訴人與姚麗美雖頻繁往來，
    被上訴人並送姚麗美至醫院生產次子，尚難遽認被上訴人涉
    犯通姦罪；另自血型觀察，亦無從確認姚麗美所生次子為被
    上訴人與姚麗美所生，是依現有之積極證據對被上訴人及姚
    麗美為不起訴處分確定在案，有新竹地方法院檢察署94年度
    偵續字第99號不起訴處分書可佐（本院卷第39-40頁）。
  (五)按婚姻之意義，在於夫妻間得共同生活，互相體諒、扶持，
    信賴，履行彼此對婚姻之承諾，若夫妻雙方無法溝通，漠不
    關心聞問，則婚姻共同生活之意義已蕩然不存，雙方復無繼
    續履行共同生活之意願，客觀上亦無回復共同生活之可能，
    堪認兩造間之婚姻無任何實質意義可言。又有民法第1052條
    第1 項以外之重大事由，難以維持婚姻者，夫妻之一方得請
    求離婚，但其事由應由夫妻之一方負責者，僅他方得請求離
    婚，民法第1052 條第2項定有明文，此規定之旨趣在使夫妻
    請求裁判離婚之事由較富彈性。故若婚姻之破裂事由應由夫
    妻一方負責者，僅他方得請求離婚，惟當夫妻雙方均有責時
    ，僅准責任較輕之一方請求離婚，始符公平，最高法院90年
    度台上字第2193、2215號判決之相同意見可供參考。
    衡酌上情，可知：兩造婚後本無重大歧異及不合，係上訴人
    對於被上訴人與姚麗美之往來頻繁多所懷疑，被上訴人就此
    又未與上訴人充分釋疑，兩造於92年7月11 日開始發生肢體
    衝突，繼而產生互控傷害、聲請核發民事暫時保護令，上訴
    人離婚訴訟之提起及通姦之告訴多起官司。兩造猶未能以互
    信互諒之心溝通，共思婚姻改善之道，上訴人即逕自離家別
    居、於離婚訴訟進行中堅拒返家執意離婚；被上訴人則於上
    訴人離家後將住處門鎖更換，並於95年 3月10日提起本件離
    婚訴訟，非惟於原審拒絕提供鑰匙予上訴人返家（原審卷第
    63頁）， 迨上訴人於本審中之95年9月28日自行委請鎖匠開
    鎖，被上訴人仍冷漠以對，上訴人雖謂：有照顧被上訴人之
    心，惟迄今仍無法與被上訴人交談溝通，兩造各居一屋（本
    院卷第45頁反面）等情。堪認：兩造間起始於上訴人之懷疑
    ，被上訴人之不釋疑，兩造間缺乏互信；加以上訴人逕自離
    家別居，兩造間多起訴訟之進行，致婚姻產生重大裂縫；兩
    造對於婚姻之破裂均持冷漠旁觀之態度，無法理智溝通，致
    婚姻破綻日劇，且兩造主觀上又均乏改善婚姻之意願，則兩
    造婚姻之破綻應無回復之可能。再探究兩造婚姻之破裂，肇
    因於：兩造溝通不良，不願互相退讓，更無體諒之心，則兩
    造對於婚姻破綻之有責程度，核均相當。則參照前開說明，
    被上訴人依民法第1052條第2項規定訴請離婚， 為有理由，
    應予准許。
  (六)被上訴人依民法第1052條第2 項規定訴請離婚，為有理由，
    則其基於選擇訴之合併型態，另主張之同條第1項第5款規定
    之訴訟標的法律關係，即無再予探究及論述之必要。
五、綜上所述，被上訴人依民法第1052 條第2項規定訴請離婚，
    為有理由，應予准許。原審為上開結論之判決，並無不合。
    上訴意旨指摘原判決不當，求予廢棄改判，為無理由，應予
    駁回。
六、據上論結：本件上訴為無理由，依民事訴訟法第449條第1項
    、第78條，判決如主文。
中    華    民    國    95    年    11    月    22    日
                  民事第一庭
                      審判長法  官  張耀彩
                            法  官  盧彥如
                            法  官  林金吾
正本係照原本作成。
如不服本判決，應於收受送達後20日內向本院提出上訴書狀，其
未表明上訴理由者，應於提出上訴後20日內向本院補提理由書狀
（均須按他造當事人之人數附繕本）上訴時應提出委任律師或具
有律師資格之人之委任狀；委任有律師資格者，另應附具律師資
格證書及釋明委任人與受任人有民事訴訟法第466條之1 第1項但
書或第2項（詳附註）所定關係之釋明文書影本。
中    華    民    國    95    年    11    月    22    日
                            書記官  張淑芳
附註：
民事訴訟法第466條之1（第1項、第2項）：
對於第二審判決上訴，上訴人應委任律師為訴訟代理人。但上訴
人或其他法定代理人具有律師資格者，不在此限。
上訴人之配偶、三親等內之血親、二親等內之姻親，或上訴人為
法人、中央或地方機關時，其所屬專任人員具有律師資格並經法
院認為適當者，亦得為第三審訴訟代理人。


司法院資訊處製作；財團法人民間司法改革基金會備份。
